---
title: fasteR
author: Hyeongchan Bae
date: April 2022
output:
  html_document:
    toc: true
    toc_float: true
    theme: flatly
    df_print: paged
  pdf_document:
    latex_engine: xelatex
    fontsize: 12
    linestretch: 1.5
---

# DAY 1

## 1. Download

**R** 프로그래밍 언어. 제일 먼저 설치

* https://cran.r-project.org/bin/windows/base

**RStudio** R을 활용하기 위한 통합개발환경(IDE, Integrated Development Environment)

* 달리 말하면 RStudio 외에도 다양한 프로그램에서 R을 사용할 수 있음. 여러 언어를 사용하는 개발자는 VS Code 같은 단일 IDE를 활용하기도. 

* https://www.rstudio.com/products/rstudio/download

**Rtools** 패키지를 설치하다 보면 필요한 경우(Compile)가 더러 있음

* https://cran.r-project.org/bin/windows/Rtools

**Chrome Browser** Selenium 파트에서 사용할 예정

* https://www.google.com/intl/ko_kr/chrome

**Extra Files** 인턴의 깃허브 페이지. 강의 노트, 작성 코드 등 추가적인 파일을 업로드 해둠

* https://github.com/Rlearnchan/fasteR

## 2. Something to know

### 1) "모두 다 같은 아마추어야"

* 익숙지 않고, 오래 걸리는 게 당연해요.

* 모든 과정을 R로 수행할 필요는 없으니, 잘 안 되면 데이터를 엑셀, STATA 등으로 옮겨 처리해오셔도 좋습니다.

### 2) R 파일(확장자)

**.R** 작성한 코드

* 좌상단 Script에서 코드 작성 $\to$ 필요한 부분 실행 $\to$ 좌하단 Console 창에서 실행 결과를 확인하는 게 일반적이라, 작업 첫 파트를 저장한 것이라 볼 수 있음.

* 코드를 적은 메모장쯤 되니, **비슷한 환경**이라면 타인에게 받은 코드를 실행하기만 해도 같은 결과를 시현함.

**.Rdata** 작업공간 이미지

* 우상단 Environment에 기록된, 작업하며 생성된 객체, 함수, 기타 데이터들의 총체.

* 임시로 만든, 코드 실행과 무관환 object 들도 저장. 

**.Rhistory** 작업 기록

* RStudio를 종료했다가, 다시 실행하면 이전 작업 상태가 비교적 온전히 남아있는데, 이를 위한 파일이라 하겠음.

**.Rmd** 마크다운 파일

* html, pdf, word 등을 만들기 위해 Markdown 문법으로 작성한, 코드 친구쯤 되는 녀석.

* 본 문서도 마크다운으로 작성. 소위 'R로 논문 쓴다' 할 때 등장.

### 3) 한글에 유독 취약한 R

**UTF-8** 인코딩 방식을 변경해주세요. 

* Tools $\to$ Global Options $\to$ Code $\to$ Saving 경로.

* 타인에게 받은, 혹은 건네준 코드 파일에서 한글이 깨져 보인다면 대체로 이 문제.

* File $\to$ Reopen with Encoding 기능을 활용해 대처하는 방법도 있음.

**Library Path** 패키지 설치 경로에 한글 네이밍이 없도록 해주세요.

```{r}

.libPaths() # 첫 번째가 default. 개인 폴더가 설정돼 두 개 나오기도 한다.

```

* (윈도우 기준 예시) 만일 [2] "C:/Users/**사용자 이름**/Documents/R/win-library/4.1.3" 경로에 포함된 이름이 한글이라면, 패키지를 다룰 때마다 오류 사인을 접할 공산이 큼.

* 새로 계정을 만들지 않는 이상, **사용자 이름** 구간 폴더 명은 변경하기도 어려움.

* 다음과 같이 **사용자 이름**이 없는 기본(공용) 라이브러리를 default로 설정하길 권장. 

```{r}

Sys.setenv('R_LIBS_USER' = 'C:/Program Files/R/R-4.1.3/library') # R의 '개인 라이브러리' 세팅을 수정. 앞서 발견한 '기본(공용) 라이브러리' 경로로 덮어쓰기.

.libPaths('R_LIBS_USER') # 바뀐 '개인 라이브러리'를 패키지 설치 경로로 설정.

```

* `Sys.setenv()`로 환경변수 변경 $\to$ `.libPaths()`로 적용하는 것. 잘 되었나 체크해보자.

```{r}

.libPaths() # 하나의 경로로 잘 세팅되고,

.libPaths() == Sys.getenv('R_LIBS_USER') # 개인 라이브러리 경로와도 일치

```

## 3. Basic Function

```{r}

3+5-8/3

print(3+5-8/3)

print(3+5-8/3, digits = 2)

```