---
title: fasteR
author: Hyeongchan Bae
date: April 2022
output:
  html_document:
    toc: true
    toc_float: true
    theme: yeti
  pdf_document:
    latex_engine: xelatex
    fontsize: 12
    linestretch: 1.5
---

# DAY 1

**R과 통계분석 (Tidyverse 활용) p.4~60**

## 1. Download

**R** 프로그래밍 언어. 제일 먼저 설치

* https://cran.r-project.org/bin/windows/base

**RStudio** R을 활용하기 위한 통합개발환경(IDE, Integrated Development Environment)

* 달리 말하면 RStudio 외에도 다양한 프로그램에서 R을 사용할 수 있음. 여러 언어를 사용하는 개발자는 VS Code 같은 단일 IDE를 활용하기도. 

* https://www.rstudio.com/products/rstudio/download

**Rtools** 패키지를 설치하다 보면 필요한 경우(Compile)가 더러 있음

* https://cran.r-project.org/bin/windows/Rtools

**Chrome Browser** Selenium 파트에서 사용할 예정

* https://www.google.com/intl/ko_kr/chrome

**Extra Files** 인턴의 깃허브 페이지. 강의 노트, 작성 코드 등 추가적인 파일을 업로드 해둠

* https://github.com/Rlearnchan/fasteR

## 2. Something to know

### 1) "모두 다 같은 아마추어야"

* 익숙지 않고, 오래 걸리는 게 당연해요.

* 모든 과정을 R로 수행할 필요는 없으니, 잘 안 되면 데이터를 엑셀, STATA 등으로 옮겨 처리해오셔도 좋습니다.

### 2) R 파일(확장자)

**.R** 작성한 코드

* 좌상단 Script에서 코드 작성 $\to$ 필요한 부분 실행 $\to$ 좌하단 Console 창에서 실행 결과를 확인하는 게 일반적이라, 작업 첫 파트를 저장한 것이라 볼 수 있음.

* 코드를 적은 메모장쯤 되니, **비슷한 환경**이라면 타인에게 받은 코드를 실행하기만 해도 같은 결과를 시현함.

**.Rdata** 작업공간 이미지

* 우상단 Environment에 기록된, 작업하며 생성된 객체, 함수, 기타 데이터들의 총체.

* 임시로 만든, 코드 실행과 무관환 object 들도 저장. 

**.Rhistory** 작업 기록

* RStudio를 종료했다가, 다시 실행하면 이전 작업 상태가 비교적 온전히 남아있는데, 이를 위한 파일이라 하겠음.

**.Rmd** 마크다운 파일

* html, pdf, word 등을 만들기 위해 Markdown 문법으로 작성한, 코드 친구쯤 되는 녀석.

* 본 문서도 마크다운으로 작성. 소위 'R로 논문 쓴다' 할 때 등장.

### 3) 한글에 유독 취약한 R

**UTF-8** 인코딩 방식을 변경해주세요. 

* Tools $\to$ Global Options $\to$ Code $\to$ Saving 경로.

* 타인에게 받은, 혹은 건네준 코드 파일에서 한글이 깨져 보인다면 대체로 이 문제.

* File $\to$ Reopen with Encoding 기능을 활용해 대처하는 방법도 있음.

**Library Path** 패키지 설치 경로에 한글 네이밍이 없도록 해주세요.

```{r}

.libPaths() # 첫 번째가 default. 개인 폴더가 설정돼 두 개 나오기도 한다.

```

* (윈도우 기준 예시) 만일 [2] "C:/Users/**사용자 이름**/Documents/R/win-library/4.1.3" 경로에 한글이 포함된다면, 패키지를 다룰 때마다 오류 사인을 접할 공산이 큼.

* 새로 계정을 만들지 않는 이상, **사용자 이름** 구간 폴더 명은 변경하기도 어려움.

* 다음과 같이 **사용자 이름**이 없는 기본(공용) 라이브러리를 default로 설정하길 권장. 

```{r}

Sys.setenv('R_LIBS_USER' = 'C:/Program Files/R/R-4.1.3/library') # R의 '개인' 세팅을 앞서 발견한 '기본(공용)' 경로로 덮어쓰기.

.libPaths('R_LIBS_USER') # 바뀐 '개인 라이브러리'를 패키지 설치 경로로 설정.

```

```{r}

.libPaths() # 하나의 경로로 잘 세팅되고,

.libPaths() == Sys.getenv('R_LIBS_USER') # 개인 라이브러리 경로와도 일치

```

## 3. Basic Function

### 1) 숫자 계산

```{r}

3+4-7/3 # 달리 명령어가 필요하진 않으나,

print(3+4-7/3) # print() 함수를 사용할 수도 있음

print(3+4-7/3, digits = 3) # 세 번째 자리에서 반올림

```

```{r}

rnorm(n = 5, mean = 0, sd = 1) # n(0, 1) 분포에서 5개 난수 생성

stats::rnorm(n = 5, mean = 0, sd = 1) # stats 패키지의 rnorm() 함수

```

* 기본 패키지, 혹은 `library()` 로 장착한 패키지의 함수는 `::` 표기를 사용하지 않아도 됨.

* 여러 패키지를 동시에 사용하는 경우, 유사한 이름의 함수 간 혼동을 피하기 위해 `::` 방식을 사용하기도 함.

```{r}

set.seed(seed = 10)

```

* reproducibility 위해서 난수 생성 규칙을 `set.seed()`로 부여.

```{r}

rnorm(5, 0, 1)

```

### 2) 텍스트

```{r}

'banana' # 작은 따옴표

"banana" # 큰 따옴표 모두 사용 가능

class('banana') # 문자 클래스

```

* `class()` 함수는 자주 쓰니 기억해 둘 필요가 있음.

```{r}

paste0('이제와', '뒤늦게', '무엇을 더 보태려하나') # 문자열 붙여서 하나로 만듦

paste0('이제와 ', '뒤늦게 ', '무엇을 더 보태려하나') # 띄어쓰기를 포함해서 붙이는 게 요령

paste('이제와', '뒤늦게', '무엇을 더 보태려하나') # 한 칸씩 띄어쓰는 게 default인 함수

paste('이제와', '뒤늦게', '무엇을 더 보태려하나', sep = '둠칫') # 사실 sep = ' ' 인자가 숨어있던 것. 바꿀 수도 있음.

```

### 3) 객체

```{r}

BR31 = 'Alien Mom' # 텍스트를 BR31 객체에 저장

br31 = 'Mint Choco' # 텍스트를 br31 객체에 저장

```

```{r}

BR31

br31

paste('Which do you prefer', BR31, 'or', br31) # 객체명을 입력하면 담긴 것을 가져다 씀.

```

* 객체 명을 지을 땐 **대소문자 구별**, 그리고 **첫 글자엔 숫자 및 기호 불가** 특성을 고려해야 함.

### 4) 벡터

```{r}

Yunha = c(4, 8, 6) # 숫자 세 개를 벡터로 묶어 저장

```

```{r}

Yunha

class(Yunha) # 숫자 속성이 그대로 남아 있음

```

```{r}

Yunha = c('Password', 4, 8, 6) # 원소가 하나라도 character가 섞이면

```

```{r}

Yunha # 따옴표 찍힌 것부터 느낌이 다르고,

class(Yunha) # 얄짤없이 전부 character로 저장

```

### 5) 행렬

```{r}

matrix(data = c(1, 2, 3, 4, 5, 6, 7, 8, 9, 10, 11, 12), nrow = 3, ncol = 4)

matrix(data = c(1, 2, 3, 4, 5, 6, 7, 8, 9, 10, 11, 12), nrow = 3, ncol = 4, dimnames = list(c('가', '나', '다'), c('A', 'B', 'C', 'D'))) # 행이름, 열이름 설정

matrix(data = c(1, 2, 3, 4, 5, 6, 7, 8, 9, 10, 11, 12),
       dimnames = list(c('가', '나', '다'), c('A', 'B', 'C', 'D')),
       nrow = 3, ncol = 4) # 코드가 슬슬 길어지니, 엔터를 적극 활용.

```

* 마지막 코드에선 인자들의 순서가 조금 다른데, 이는 인자명을 지정해줬기 때문에 가능한 것. 

* 지정만 잘 돼있으면 섞여도 상관 없음.

```{r}

mat <- matrix(1:12, 3, 4) # matrix() 함수의 처음 세 인자가 data, nrow, ncol 이므로 필요한 값만 입력.

colnames(mat) <- c('A', 'B', 'C', 'D') # 열이름 덮어쓰기

rownames(mat) <- c('가', '나', '다') # 행이름 덮어쓰기

```

* 하다 보면 쉬운 길을 찾아가게 됨.

* `1:12`는 `seq(from = 1, to = 12, by = 1)` 과 같음.

* `<-`는 `=`과 같음.

```{r}

mat

class(mat)

```

### 6) 데이터프레임

```{r}

윤하 <- as.data.frame(Yunha)

matthew <- as.data.frame(mat)

```

* `as.data.frame()` 함수는 벡터, 행렬 등을 인자로 받음.

```{r}

윤하

class(윤하)

```

* 데이터프레임은 row = observation, column = variable 개념이라, 열 이름을 웬만하면 채우려고 하는데, 여기선 character vector 이름인 Yunha를 차용한 모습.

* 벡터 이름 : 벡터 내용 = 변수 이름 : 관측치 느낌으로 해석한 듯.

```{r}

matthew

class(matthew)

```

### 7) 인덱싱

```{r}

Yunha[2] # Yunha 벡터의 두 번째 요소

mat[, 1] # mat 행렬의 첫 열

mat[2, 2] # mat 행렬의 (2, 2) 요소

```

```{r}

matthew$A # matthew 데이터프레임의 변수 A에 속한 값

matthew[2, 2] # matthew 데이터프레임의 (2, 2) 요소

```

* 데이터프레임의 인덱싱이 조금 더 깔끔한 느낌. 

* 실제 작업에도 용이한바, R의 데이터분석은 대개 데이터프레임 형태를 사용.

* 이를 `Pyhton`에서 구현하기 위해 `Pandas` 라이브러리를 만듦.

## 4. Others

**#** 주석처리

* 코드 설명 작성 : `print(a) # a를 출력한다`

* 해당 부분을 실행에서 제외 : `#print(a)` 

**업데이트** R, RStudio 모두 꾸준히 새 버전이 나오지만, 구 버전을 사용해도 큰 문제 없음

* R은 새로 설치하고 구 버전을 삭제하는 게 제일 간편. RStudio는 알아서 최신의 R을 인식해 사용.

* RStudio는 Help $\to$ Check for Updates 기능을 활용.

# DAY 2
